【裁判字號】    89,上易,1733
【裁判日期】    890411
【裁判案由】    違反著作權法
【裁判全文】
臺灣高等法院刑事判決                  八十九年度上易字第一七三三號
    上  訴  人  臺灣臺北地方法院檢察署檢察官
    被      告  甲○○
右上訴人，因被告違反著作權法案件，不服臺灣台北地方法院八十九年度易字第一九
０號，中華民國八十九年四月十一日第一審判決（起訴案號：臺灣台北地方法院檢察
署八十八年度偵字第二五七一六號）提起上訴，本院判決如左：
    主      文
上訴駁回。
    理      由
一、公訴意旨如附件所示起訴書所載。
二、按告訴乃論之罪，未經告訴者，應諭知不受理之判決，刑事訴訟法第三百零三條
    第三項定有明文。所謂未經告訴，指未經合法告訴，包括無告訴權而告訴者。
三、經查：
（一）本案視聽著作「貞子迷咒」之著作權人係日本腳川書店株式會社，為日本公司
      ，且於八十八年七月九日在日本國首次發行，而於八十八年八月二十五日在我
      國首次發行，此經告訴代理人周錫宏供陳在卷，姑且不論上開視聽著作，依卷
      附之首次發行證明書所示，其於日本國之首次發行時間係八十八年一月二十三
      日，均已逾著作權法第四條第一款之三十日期限，且非屬首次發行或同步發行
      ，無該條項之適用。
（二）查本件告訴人亦不得援引中美著作權保護協定，主張在我國享有著作權：
    １按「（三）『受保護人』係指：甲、依各該領域法律認定為公民或國民之個人
      或法人，及乙、於該領域內首次發行其著作之個人或法人。（四）以下各款對
      象，倘符合本段乙款以下之規定者，於本協定雙方領域內，亦視為『受保護人
      』：甲、上述（三項）甲款所稱之人或法人。乙、上述第（三）項甲款所稱之
      人或法人，擁有大多數股份或其他專有利益或直接、間接控制無論位於何處之
      法人。第四項所規定之人或組織，在締約雙方領域內，於下開兩款條件下，經
      由有關各造簽訂任何書面協議取得文學或藝術著作之專有權利者，應被認為係
      『受保護人』：甲、該專有權利係該著作於任一方領域參加之多邊著作權公約
      會員國內首次發行後一年內經由有關各造簽署協議取得者。乙、該著作須已可
      在任一方領域內對公眾流通」，中美著作權保護協定第一條第三款、第四款固
      分別定有明文。惟協定效力在於規範締約國間之權利義務關係，屬國與國之關
      係，至於有關締約國內國國民間之權利義務關係，則應依內國法加以認定，無
      適用協定之餘地；換言之，協定之效力僅使締約國互依締約之內容對他造締約
      國行使權利或負擔義務，無規範內國國民間或非締約國之效力。查中美著作權
      保護協定既屬國際協定，則其規範者，自係美國之受保護人得於我國領域內，
      或我國之受保護人得於美國領域，獲得雙方政府之行政及司法保護，藉以行使
      著作權，而不包括我國之受保護人於我國領域內行使著作權之情形，苟認為我
      國人之受保護程度不及美國人，自應循立法途徑加以解決。
    ２告訴人固提出內政部八十四年八月九日（臺）內著作發字第八四一四八０八號
      書函，主張其於日本著作人在日本發行後一年內取得本案視聽著作之專有權利
      ，且符合中美著作權保護協定第一條第四項規定，得受我國著作權法保護云云
      。惟解釋中美著作權保護協定之約定條款，仍應佐以協定之性質及締約目的，
      不應單純受文意之拘束，該釋示所謂「在伯恩或世界著作權公約會員國境內首
      次發行之著作，於首次發行一年內由左列之人已書面協議取得專有權利」，該
      所謂左列之人應係指授權人而言，而不包括被授權人，蓋苟包括被授權人，則
      世界上大部分國家均已加入伯恩等世界著作權公約情形下，著作權法第四條第
      一款所規定三十日期限之互惠原則，將無適用之餘地。
四、綜上所述，本案視聽著作為日本國公司著作，其未在我國管轄境內首次發行，亦
    未在日本國內首次發行後三十日內，於我國管轄境內發行，而日本與我國復未簽
    訂有關保護著作權之條約或協定，依其本國法之法令及慣例，亦未對我國國民之
    著作加以保護，是以本案視聽著作無從依我國著作權法享有著作權，告訴人即非
    著作財產權受侵害之被害人，所提告訴為不合法，應係未經告訴。原審依照刑事
    訴訟法第三百零三條第三款之規定，不經言詞辯論為不受理之諭知。經核並無不
    合。
五、公訴人上訴意旨略以：中美著作權保護協定既屬國際協定，則其規範者，因日本
    係伯因公約及世界著作權公約之締約國，則日本人之著作在日本首次發行後一年
    內將台灣發行權轉讓或專屬授權給美國或台灣之個人公司或控股公司，而且在美
    國或台灣散布者，即受我國著作權之保護。系爭「貞子迷咒」視聽著作，係於八
    十八年一月二十二日在日本國首次發行同年五月三十一日授權台灣學者公司，學
    者公司於同年八月十日授權告訴人即好朋友電影公司相關卷內文件可稽。因此日
    本首次發行一年內授權，應受我國著作權保護，本件告訴屬合法云云。按中美著
    作權保護協定，其效力僅及於締約國相互間，無規範我國國民相互間，自亦不及
    於非締約國之效力。日本國既非該國際協定締約國。被授權人台灣學者公司於日
    本首次發行逾著作權法第四條第一款之三十日期限始經日本公司授權，已無從視
    為「受保護人」其轉授權於本件告訴人「好朋友電影公司」亦不受保護，所提告
    訴，難認合法。上訴核無理由，應予駁回，並不經言詞辯論為之。
據上論斷，應依刑事訴訟法第三百六十八條、第三百七十一條，判決如主文。
中      華      民      國    八十九    年      七      月      十三    日
                                臺灣高等法院刑事第十八庭
                                    審判長法  官  吳      敦
                                          法  官  林  陳  松
                                          法  官  吳  明  峰
右正本證明與原本無異。
不得上訴。
                                          書記官  李  華  安
中      華      民   國    八十九    年      七      月      十五    日


司法院資訊處製作；財團法人民間司法改革基金會備份。
